【裁判字號】    97,交聲,2856
【裁判日期】    971224
【裁判案由】    聲明異議
【裁判全文】
臺灣高雄地方法院刑事裁定            97年度交聲字第2856號
原處分機關  交通部公路總局高雄區監理所
異  議  人
即受處分人  甲○○
上列異議人即受處分人因聲明異議案件，對於交通部公路總局高
雄區監理所民國97年11月27日所為之處分（原處分：高監自裁字
裁80-NO0000000號），聲明異議，本院裁定如下：
    主  文
原處分罰鍰新臺幣肆萬玖仟伍佰元部分撤銷。
上開撤銷部分不罰。
    理  由
一、聲明異議意旨略以：異議人即受處分人甲○○（下稱異議人
    ）於民國96年9 月22日22時35分許，因酒後駕車，經警移送
    地檢署偵辦後諭知緩起訴期間1 年，且應向高雄市觀護志工
    協進會毒品減害專戶支付新臺幣（下同）60,000元確定，異
    議人並已於96年12月6 日支付60,000元。然而，原處分機關
    仍裁決異議人罰鍰49,500元，並吊扣駕駛執照12個月，且施
    以道安講習（吊扣、道安講習部分未聲明不服），惟原處分
    就罰鍰之部分，顯已違反行政罰法第26條一事不二罰之規定
    ，爰依法聲明異議等語。
二、按汽車駕駛人，駕駛汽車經測試檢定，酒精濃度超過規定標
    準者，處15,000元以上60,000元以下罰鍰，並當場移置保管
    其車輛及吊扣其駕駛執照1 年；因而肇事致人受傷者，並吊
    扣其駕駛執照2 年；致人重傷或死亡者，吊銷其駕駛執照，
    並不得再考領，道路交通管理處罰條例第35條第1 項第1 款
    定有明文。又依94年2 月5 日公布，95年2 月5 日施行之行
    政罰法第26條規定：「一行為同時觸犯刑事法律及違反行政
    法上義務規定者，依刑事法律處罰之。但其行為應處以其他
    種類行政罰或得沒入之物而未經法院宣告沒收者，亦得裁處
    之。前項行為如經不起訴處分或為無罪、免訴、不受理、不
    付審理之裁判確定者，得依違反行政法上之義務規定裁處之
    。」，同法第1 條規定：「違反行政法上義務而受罰鍰、沒
    入或其他種類行政罰之處罰時，適用本法。但其他法律有特
    別規定者，從其規定。」。上開道路交通管理處罰條例第35
    條第1 項第1 款規定，係對行為人違反行政法上義務規定之
    行政罰，且該條例關於一行為同時觸犯刑事法律及違反行政
    法上義務規定者，並無特別規定，是汽車駕駛人一個酒後駕
    駛汽車行為，經測試檢定酒精濃度超過規定標準，而同時涉
    有刑法第185 條之3 公共危險罪嫌時，道路交通管理處罰機
    關除有行政罰法第26條第1 項但書得處以其他種類行政罰者
    之情形，得裁處其他種類行政罰外，關於罰鍰部分，即應依
    上開行政罰法第26條及道路交通管理處罰條例第10條規定移
    送地方法院檢察署處理，除於移送後再有上開行政罰法第26
    條第2 項所定不起訴等事由，得依違反行政法上義務規定裁
    處之情形外，不得逕依道路交通管理處罰條例第35條第1 項
    第1 款規定，裁處行為人罰鍰之行政罰。
三、又按被告所犯為死刑、無期徒刑或最輕本刑3 年以上有期徒
    刑以外之罪，檢察官參酌刑法第57條所列事項及公共利益之
    維護，認以緩起訴為適當者，得定1 年以上3 年以下之緩起
    訴期間為緩起訴處分，其期間自緩起訴處分確定之日起算」
    ，刑事訴訟法第253 條之1 第1 項定有明文。而行政罰法第
    26條已明揭一事不二罰之原則，亦即應受行政罰之行為如經
    不起訴處分或為無罪、免訴、不受理、不付審理之裁判確定
    者，始得依違反行政法上義務規定裁處之。上開法條規定並
    未包括「緩起訴處分」在內，蓋因「緩起訴處分」最終得使
    被告免於刑事訴追之效果，與「不起訴處分」之效果雖屬相
    同，惟緩起訴處分另須於一定期間內遵守或履行刑事訴訟法
    第253 條之2 各款所規定之事項，若有同法第253 條之3第1
    項各款情形，檢察官仍得依職權或依告訴人之聲請，將緩起
    訴處分撤銷，故緩起訴處分之性質顯與不起訴處分不完全相
    同，仍有處罰之實質意涵在內。爰此，本於對受處分人不利
    益之規定不得任意擴張解釋之原則，自不得類推適用，而認
    應受行政罰之行為經緩起訴處分，仍得依違反行政法上之義
    務規定裁處之。
四、經查：
（一）本件異議人於96年9 月22日10時35分許，酒後駕駛車號ZX
      -4687 號自用小客車，行經高雄縣大寮鄉○○路時，為警
      攔查，經警施以呼氣酒精濃度檢測達每公升0.87毫克之事
      實為異議人所不爭；再者，原處分機關則以異議人酒精濃
      度超過規定標準（每公升0.55毫克）為由，依道路交通管
      理處罰條例第35條第1 項第1 款之規定，裁處異議人罰鍰
      49,500元及吊扣駕駛執照12個月且施以道安講習等節，此
      有交通部公路總局高雄區監理所97年11月27日高監自裁字
      第裁80-NO0000000號道路交通管理事件裁決書1 份附卷可
      稽。又異議人因上開酒後駕車案件，經臺灣高雄地方法院
      檢察署檢察官於96年10月30日以96年度偵字第29511 號為
      緩起訴處分，緩起訴期間為1 年，並命異議人向高雄市觀
      護志工協進會毒品減害專戶支付60,000元，且經臺灣高等
      法院高雄分院檢察署檢察長以96年度上職議字第4673號處
      分駁回再議確定，異議人亦已於96年12月6 日依緩起訴之
      內容繳交60,000元，嗣該案件緩起訴期間於97年11月14日
      屆滿，緩起訴處分未經撤銷等事實，亦有上開緩起訴處分
      書、臺灣高等法院高雄分院檢察署處分書、郵局跨行匯款
      申請書等影本及臺灣高等法院被告前案紀錄表各1 份在卷
      可考，是此部分之事實固堪認定。
（二）然而，本件異議人所受之緩起訴處分固非刑法所定刑罰之
      種類，然已對異議人之名譽、心理產生相當制約並影響異
      議人之財產等權益，亦應可實質該當行政罰法第26條第1
      項之「依刑事法律」之處罰。據此，原處分機關依道路交
      通管理處罰條例第35條第1 項第1 款之規定，對異議人上
      開酒後駕車之違規行為予以裁罰時，除其行為應處以其他
      種類行政罰即施以道安講習部分仍得予以裁處外，裁處罰
      鍰部分，自不得再科處行政罰對於異議人予以重複處罰。
      惟依94年12月28日修正公布，並自95年7 月1 日施行之道
      路交通管理處罰條例第35條第8 項規定；「... 前項（指
      有酒精濃度超過規定標準而駕駛車輛等情形）汽車駕駛人
      ，經裁判確定處以罰金低於本條例第92條第3 項所訂最低
      罰鍰基準規定者，應依本條例裁決繳納不足最低罰鍰之部
      分。」依其性質，道路交通管理處罰條例第35條第8 項應
      為行政罰法第26條第1 項之特別規定，異議人本應仍有繳
      納不足最低罰鍰部分之義務，然查，本件異議人所支付之
      緩起訴處分金既有60,000元，業如前述，顯已超過本件裁
      罰49,500元，而無不足最低罰鍰之部分，則原處分機關自
      無依據上開規定再裁罰異議人之餘地，是原處分機關逕以
      異議人酒精濃度超過規定標準，而對其裁處罰鍰49,500元
      部分，即有未洽。
五、從而，原處分機關裁處異議人罰鍰49,500元，尚有不當，異
    議人此部分之異議為有理由，自應由本院將原處分罰鍰49,5
    00元之部分撤銷並諭知不罰，另原處分機關裁處異議人施以
    吊扣駕駛執照12個月及道安講習部分，因異議人並未針對此
    部分聲明異議，且此係屬其他種類之行政裁罰，為達行政目
    的，仍有裁罰之必要，附此敘明。
六、據上論斷，依道路交通案件處理辦法第20條，裁定如主文。
中    華    民    國    97    年    12    月    24    日
                     交通法庭    法  官  王參和
以上正本證明與原本無異。
如不服本裁定，應於收受送達後5 日內向本院提出抗告狀。
中    華    民    國    97    年    12    月    25    日
                                 書記官  陳惠玲


司法院資訊處製作；財團法人民間司法改革基金會備份。
